臺灣臺北地方法院民事判決　　　　　　 95年度重訴字第103號
原　　　告　丙○○
訴訟代理人　曾孝賢律師
被　　　告　乙○○
訴訟代理人　楊鈞國律師
訴訟代理人　楊惠琳律師
訴訟代理人　黃永琛律師
複代理人　　梁堯清律師
上列當事人間請求給付價金事件，本院於九十六年一月八日言詞
辯論終結，判決如下：
    主  文
原告之訴及假執行之聲請均駁回。
訴訟費用新台幣玖萬貳仟玖佰柒拾壹元由原告負擔。
    事實及理由
一、原告主張：
  (一)兩造於85年1月9日訂立不動產買賣契約書（下稱系爭契約）
    ，約定由被告以新台幣（下同）1850萬元向原告買受板橋市
    ○○○段第二崁小段140-2地號土地應有部分17/30（下稱系
    爭土地）。被告已給付原告750萬元，尚餘尾款1100萬元未
    付，扣除被告代墊之土地增值稅171萬848元，被告尚欠928
    萬9152元未付。原告已依約於85年1月26日移轉系爭土地所
    有權予被告，嗣被告將系爭土地出賣予訴外人呂敏玲，並於
    92年2月24日移轉登記為呂敏玲所有，則依系爭契約第11條
    第3項之約定，被告應於3日內付清尾款。
  (二)系爭契約為買賣契約，兩造間並無居間或承攬關係。按系爭
    契約第2條第3項規定，於原告協調系爭土地之鄰地（即同小
    段第137、138地號）所有人訂立合建協議書或合建契約時，
    被告應給付尾款1100萬元，乃以訂立合建協議書或合建契約
    為給付尾款之停止條件，蓋能否與上開鄰地所有人訂立合建
    契約，並非原告片面所能決定，而繫於合建條件及鄰地所有
    人之意願，其性質屬於停止條件，並非被告所稱之居間或承
    攬契約。從而被告於92年1月13日致函原告解除買賣契約及
    居間服務條款，即不合法。為此依系爭契約第11條第3項、
    第2條第3項約定，請求被告給付買賣價金尾款。並聲明：
    (1)被告應給付原告928萬9152元，及自95年1月20日起至清償
    日止按年息5%計算之利息。(2)願供擔保請准宣告假執行。
二、被告辯稱：
  (一)依系爭契約第2條第3項之約定，原告應負責協調談妥第137
    、138、140-2地號之土地所有人訂立合建契約後，始由被告
    給付原告1100萬元，是以兩造係約定原告應完成上開一定之
    工作，故系爭契約應為買賣與承攬之混合契約。又兩造於系
    爭契約第11條第3項約定限制被告處分系爭土地之權利，乃
    因雙方有合建合意存在，若依原告所稱為單純之買賣契約，
    則原告於出賣系爭土地並移轉登記所有權予被告後，卻又能
    限制被告對於系爭土地之處分權，顯非公平。且系爭土地僅
    為巷內之畸零土地，系爭契約既限制出賣人之價金請求權，
    又限制買受人之土地處分權，絕非單純之買賣契約，而應為
    買賣與承攬之混合契約。
  (二)兩造於85年1月9日簽訂系爭契約後，被告即不斷口頭催告原
    告履行契約，惟逾7年期間原告遲未能完成系爭契約第2條第
    3項之約定，經被告於92年1月13日定期催告原告履行契約未
    果，被告遂於92年1月27日通知原告解除系爭契約，系爭契
    約既已解除，則原告依系爭契約請求被告給付買賣價金尾款
    即無理由。並聲明：(1)原告之訴駁回。(2)如受不利之判決，
    願供現金或同額之華僑銀行中正分行無記名可轉讓定期存單
    ，請准免予假執行。
三、兩造不爭執之事實：
  (一)兩造於85年1月9日就系爭土地訂立系爭契約，保證人為訴外
    人甲○○，約定被告應給付原告1850萬元，被告已給付750
    萬元，尚餘尾款1100萬元未給付，扣除被告代墊之土地增值
    稅等費用171萬848元，尚餘928萬9152元。
  (二)原告於85年1月26日移轉所有權登記予被告，被告復於92年2
    月24日將系爭土地所有權出賣並移轉登記予訴外人呂敏玲，
    所得價金700萬元。
  (三)被告於92年1月27日發出存證信函為解除契約之意思表示。
  (四)系爭土地為畸零地，為訴外人祭祀公業聖王公 (13/30)與被
    告 (17/30)共有，總面積135㎡。鄰地第137號土地共有人有
    38人，面積1217㎡。鄰地第138號土地共有人為訴外人郭枝
    偉、郭孟嘉各1/2，面積1444㎡。該三地總面積為2796㎡。
  (五)被告為訴外人昇陵建設股份有限公司（下稱昇陵公司）監察
    人，其夫即訴外人林美東為該公司董事長。原告為前國大代
    表，甲○○為前台北縣議會議員。
四、原告主張系爭契約為買賣契約，而其中第2條第3項及第11條
    第3項之規定僅為被告付款之停止條件云云。被告否認之，
    並辯稱上開規定係兩造間關於承攬之約定，故系爭契約應為
    買賣與承攬之混合契約。
  (一)按解釋意思表示，應探求當事人之真意，不得拘泥於所用之
    辭句，民法第98條定有明文。復按解釋契約，應以當事人立
    約當時之真意為準，而真意何在，又應以過去事實及其他一
    切證據資料為斷定之標準，不能拘泥文字或截取契約中部分
    字句任意解釋，致失真意（最高法院86年台上字2969號判決
    意旨參照）。
  (二)經查系爭契約第2條第3項約定：「第三次付款（尾款）於乙
    方（即原告）協調談妥137地號、138地號及140-2地號之土
    地所有權人、共有人，並訂立合建協議書或合建契約時，由
    甲方（即被告）支付乙方新台幣壹仟壹佰萬元整」，第11條
    第3項則約定：「甲方（即被告）保證取得權狀不得移轉予
    第三者，否則必於三日內付清尾款」，有不動產買賣契約書
    影本一份附卷可稽（本院卷第5-8頁）。且證人王玉惠即訴
    外人昇陵公司業務部經理亦到結庭證稱：「我當時有參與兩
    造之簽約，因為當時我的工作是負責土地買賣開發，所以有
    參與兩造談判過程。所簽的約是代書寫的。（契約第2條第3
    項約定……其真意為何？）是由賣方即原告負責去談附近土
    地所有人參與合建，談成後被告才依約付一千一百萬。簽約
    時確有如此說，但可能代書漏未寫入契約中。是原告自己說
    他要去談附近土地的事。（契約第11條第3項約定……其真
    意為何？）因為原告擔心土地過戶後，又被我們公司賣給別
    人，所以才有此約定……」，有言詞辯論筆錄一份附卷可稽
    （本院卷第172頁反面）。則據此足證原告依系爭契約第2條
    第3項及第11條第3項之約定，負有一行為義務，即與鄰地所
    有人協調簽訂合建契約，被告於原告完成上開工作後始給付
    原告1100萬元，是被告主張系爭契約為買賣及承攬之混合契
    約等語，應屬有據。
  (三)又系爭土地總面積僅為135平方公尺，為一畸零地，而為原
    告與訴外人祭祀公業聖王公分別共有，原告之應有部分為
    17/30，且85年7月間之土地公告現值亦僅為每平方公尺5萬
    8000元，有土地登記謄本在卷可按（本院卷第67頁）。而鄰
    地即第137、138地號之土地所人亦並非被告，有被告提出鄰
    地之土地登記謄本在卷可按（本院卷第68-78頁），則衡諸
    一般不動產交易常理，被告斷不可能以高於市價之1850萬元
    價格，向原告購買系爭135平方公尺之畸零地後，又同意於
    取得土地所有權後不移轉予第三人。且被告依系爭契約第2
    條第3項約定，本應於合建契約訂立時，始負有給付尾款
    1000萬元之義務；但依第11條第3項約定，則於被告將系爭
    土地所有權讓與於第三人時，被告即負有給付上述尾款之義
    務。而該二項約定雖均為被告給付尾款之停止條件，但第11
    條第3項約定顯係對被告之制裁，衡情即係對被告所有權之
    限制。另原告亦於言詞辯論期日自承：「……系爭土地雖是
    畸零地，但系爭土地是系爭合建之關鍵地，所以建商才願意
    以高價購買。雙方是約定在系爭土地合建後，該土地價值浮
    現後，才給付餘款」（本院卷第174頁）。顯見兩造係著眼
    於系爭土地與鄰地合建後土地價值增加之利益而締約，一方
    面由被告以高價向原告購買系爭土地，他方面原告並負有協
    調並促使系爭土地與鄰地所有人全體達成合建合意之行為義
    務，同時又約定限制被告就系爭土地之處分權，以為原告就
    合建利益之擔保。否則系爭契約如僅為土地買賣契約，豈有
    系爭契約第11條第3項規定限制被告處分權之理？是原告主
    張系爭契約為買賣契約，並無理由。
五、原告又主張被告已於92年2月24日將系爭土地移轉予訴外人
    呂敏玲所有，自應依系爭契約第11條第3項規定，給付原告
    買賣價金尾款928萬9152元云云。被告則辯稱因原告並未完
    成承攬工作，被告業已解除系爭契約，故原告之請求並無理
    由等語。經查系爭契約既為買賣與承攬之混合契約，已如前
    述，而原告自85年1月29日兩造簽訂系爭契約後，並未依約
    定完成協調鄰地即第137、138、140-2地號土地所有人簽訂
    合建契約之行為，復經被告於92年1月13日發函催告原告於7
    日內履行契約，惟原告仍未於被告所定之相當期限內完成上
    開簽訂合建契約之行為，被告遂於92年1月27日通知原告解
    除契約，有存證信函影本二份在卷可稽（本院卷第29-30、
    65-66頁），且原告對於被告發函通知解除契約之事實亦不
    爭執。從而原告既未依約完成承攬工作，則被告解除系爭契
    約即屬合法，則原告依系爭契約第2條第3項及第11條第3項
    約定請求被告給付買賣價金尾款，即無理由。
六、綜上所述，原告主張系爭契約為買賣契約並無理由，被告辯
    稱系爭契約為買賣及承攬混合契約，應屬有據。則被告辯稱
    因原告未依約完成工作，故系爭契約已經被告合法解除，為
    有理由。從而原告依系爭契約第2條第3項及第11條第3項約
    定，請求被告給付買賣價金尾款928萬9152元，及自95年1
    月20日起至清償日止按週年利率5%計算之利息，為無理由，
    應予駁回。原告之訴既無理由，則其假執行之聲請亦失所附
    麗，併予駁回。
七、因本件事證已臻明確，兩造其餘主張陳述及所提之證據，經
    本院審酌後認與判決結果不生影響，爰不一一論述，附此敘
    明。
八、訴訟費用負擔之依據：民事訴訟法第78條。
中　　華　　民　　國　　96　　年　　1 　　月　　26　　日
                  民事第六庭    法　官　邱   琦
以上正本係照原本作成
如對本判決上訴，須於判決送達後20日內向本院提出上訴狀
中　　華　　民　　國　　96　　年　　1 　　月　　26　　日
                    　　　　　　書記官　池東旭
